ACORDAO-COMPLETO-2405139

ACÓRDÃO 6183/2020 ATA 17/2020 - SEGUNDA CÂMARA

VISTOS, relatados e discutidos estes autos da Tomada de Contas Especial instaurada pelo Comando da 4ª Região Militar do Exército Brasileiro em desfavor do Sr. João Bosco de Almeida Costa, viúvo da pensionista militar, Sra. Maria da Conceição Mendes Macedo, em razão da realização de saques do benefício pensional de sua esposa após o passamento desta.
ACORDAM os Ministros do Tribunal de Contas da União, reunidos em Sessão da 2ª Câmara, ante as razões expostas pelo Relator, em: 
9.1. nos termos dos arts. 1º, inciso I, 16, inciso III, alínea d, 19, caput, da Lei 8.443/1992, julgar irregulares as contas do Sr. João Bosco de Almeida Costa, condenando-o pagamento das quantias abaixo discriminadas, com a fixação do prazo de quinze dias, a contar da notificação, para comprovar, perante o Tribunal (artigo 214, inciso III, alínea a do Regimento Interno) , o recolhimento da dívida aos cofres do Tesouro Nacional, atualizada monetariamente e acrescida dos juros de mora, calculados a partir das datas indicadas, até a data do efetivo recolhimento, na forma prevista na legislação em vigor:
	Data
	Valor (R$) 

	03/11/2015
	1.868,35

	02/12/2015
	10.794,87

	05/01/2016
	9.251,10

	02/02/2016
	9.250,92

	02/03/2016
	9.250,92

	04/04/2016
	9.250,92

	03/05/2016
	9.250,92

	02/06/2016
	9.250,92

	04/07/2016
	15.638,89

	02/08/2016
	9.250,72

	02/09/2016
	9.726,29

	04/10/2016
	10.674,39

	03/11/2016
	10.665,72

	02/12/2016
	15.443,13

	03/01/2017
	10.665,70

	02/02/2017
	11.239,01

	02/03/2017
	11.239,01

9.2. aplicar ao Sr. João Bosco de Almeida Costa a multa prevista nos arts. 19, caput, e 57 da Lei 8.443/1992, no valor de R$ 30.000,00 (trinta mil reais) , fixando-lhe o prazo de quinze dias, a contar da notificação, para que comprove perante este Tribunal (art. 214, inciso III, alínea a, do RI/TCU) , o recolhimento da referida importância aos cofres do Tesouro Nacional, atualizada monetariamente desde a data do presente Acórdão até a do efetivo recolhimento, se for paga após o vencimento, na forma da legislação em vigor;
9.3. autorizar, caso requerido, nos termos do art. 26 da Lei 8.443/1992, c/c o art. 217 do Regimento Interno/TCU, o parcelamento das dívidas em até 36 (trinta e seis) parcelas mensais e sucessivas, sobre as quais incidirão os correspondentes acréscimos legais (débito: atualização monetária e juros de mora; multa: atualização monetária) , esclarecendo ao responsável que a falta de pagamento de qualquer parcela importará no vencimento antecipado do saldo devedor, sem prejuízo das demais medidas legais;
9.4. autorizar, desde logo, nos termos do art. 28, inciso II, da Lei 8.443/1992, a cobrança judicial das dívidas, caso não atendida a notificação;
9.5. enviar cópia deste Acórdão à Procuradoria da República no Estado de Minas Gerais, nos termos do § 7° do art. 209 do Regimento Interno do TCU, para a adoção das medidas que entender cabíveis.

Tomada de Contas Especial instaurada pelo Comando da 4ª Região Militar do Exército em razão da realização de saques irregulares de benefício pensional.

Segunda Câmara

Comando da 4ª Região Militar do Exército Brasileiro.

3. Responsável: João Bosco de Almeida Costa (XXX.099.506-XX).

13.1. Ministros presentes: Ana Arraes (Presidente), Augusto Nardes, Aroldo Cedraz e Raimundo Carreiro.
13.2. Ministros-Substitutos presentes: Marcos Bemquerer Costa (Relator) e André Luís de Carvalho.

MARCOS BEMQUERER

Trata-se da Tomada de Contas Especial instaurada pelo Comando da 4ª Região Militar do Exército Brasileiro em desfavor do Sr. João Bosco de Almeida Costa, viúvo da pensionista militar, Sra. Maria da Conceição Mendes Macedo, em razão da realização de saques do benefício pensional de sua esposa após o passamento desta.
2.	Transcrevo, a seguir, com os devidos ajustes de forma, a instrução da Secretaria de Controle Externo de Tomada de Contas Especial - Secex/TCE por meio da qual o presente feito é analisado (peça 19) :
"HISTÓRICO 
Em 6/10/2017 foi publicada a Portaria 1381/2017 (peça 2, p. 8-9) instaurando o processo de Tomada de Contas Especial com a finalidade de apurar a identificação, quantificação e as responsabilidades por ocorrência de dano à administração pública federal, tendo em vista os apontamentos do Inquérito Policial Militar (IPM) , instaurado por intermédio da Portaria 105-Div Pes/B Adm/Cmdo 4ª RM, de 7/7/2017.
O Relatório de Tomada de Contas Especial 1/2017 (peça 3, p. 104/113) apresentou conclusão de dano ao Erário no valor original de R$ 166.384,56, de responsabilidade do Sr. João Bosco de Almeida Costa, viúvo da Sra. Maria da Conceição Mendes de Macedo, a qual foi ratificada no Relatório de Auditoria 1/2018 (peça 3, p. 114-126) , divergindo apenas dos cálculos desenvolvidos para apurar o valor da dívida e indicando o montante de R$ 172.711,78. 
O Certificado (peça 3, p. 158) e o Parecer do Dirigente do Órgão de Controle Interno (peça 3, p. 159) , bem como o Pronunciamento do Comandante do Exército (peça 3, p. 160) estão nos autos.
O (...) Ministro de Estado da Defesa Interino, na forma do art. 52 da Lei 8.443/1992, atestou ter tomado conhecimento das conclusões do Controle Interno do Exército acerca das presentes contas (peça 3, p. 161) .
A partir dos elementos constantes dos autos, registrou-se à peça 4 que, não obstante as transcrições disciplinares indicadas no documento intitulado Solução de Inquérito Policial Militar (peça 2, p. 22-23) e as informações contidas nos Relatório de Tomada de Contas Especial 1/2017 (peça 3, p. 104/113) e Relatório de Auditoria 1/2018 (peça 3, p. 114-126) , que caracterizaram a responsabilidade do Sr. João Bosco de Almeida Costa, viúvo da Pensionista Militar Maria da Conceição Mendes Macedo, pelo dano ao Erário e apontaram os militares que deveriam prontamente implementar medidas que promovessem o cancelamento da programação dos depósitos bancários, relativos aos benefícios mensais a favor da pensionista militar, após o recebimento da comunicação de óbito formalizada por intermédio dos documentos constante da peça 2 (p. 64-65) e protocolado no Comando da 4ª Região Militar sob o nº 3586, com data de 26/11/2015 (peça 2, p. 64) , seria necessária a realização de diligência saneadora endereçada à 4ª RM do Exército para identificar precisamente aqueles que falharam no cumprimento de suas atribuições e, mesmo de forma indireta, contribuíram para a materialização do dano aos cofres públicos e definir suas responsabilidades individuais ou solidárias pelos atos de gestão inquinados, para fins de promover a adequada caracterização do débito. 
O Diretor da Secex/MG se pronunciou (peça 5) autorizando a realização da diligência com base delegação de competência conferida pelo Relator Ministro Marcos B. Costa (Portaria-GAB/MIN-MBC 1, de 14/7/2014) e subdelegação concedida pelo Secretário da Secex/MG (Portaria-SECEX/MG 7, de 02/05/2018) , nos termos sugeridos na instrução precedente, sendo expedido o Ofício 406/2019-TCU/Sec-MG (peça 6) , datado de 29/3/2019.
Em resposta, o Comandante da 4ª Região Militar do Exército apresentou Ofício 59-SSIP/Esc Asst/Cmdo 4º RM, protocolado neste Tribunal em 25/4/2019 (peça 8) . 
Em face da análise procedida na seção 'Exame Técnico' (peça 10) , abaixo parcialmente transcrita, foi sugeria nova diligência para obtenção de informações mais recentes quanto à apuração das transgressões disciplinares, à possibilidade de o Sr. João Bosco de Almeida Costa já ter efetuado algum ressarcimento, haja vista sua aparente intenção de fazê-lo, conforme termo de reconhecimento da dívida (peça 2, p. 86) e testemunho, datado 20/7/2017, afirmando que aguardava a venda de imóvel para quitar a dívida (peça 2, p. 176) , e possível negligência dos funcionários da Caixa Econômica Federal:
'9. Quanto às incumbências de cada setor/equipe e providências administrativas a serem adotadas foi esclarecido que:
9.1. o Órgão Pagador da Seção do Serviço de Inativos e Pensionistas - SSIP/4ªRM é composto por: Equipe de Atendimento, Secretaria (antigo órgão pagador) , Subseção de Pagamento e Carteira de Ajuste de Contas;
9.2. a equipe de atendimento da Seção do Serviço de Inativos e Pensionistas da 4ª Região Militar - Equip Atd - SSIP/4ªRM recebe os comunicados de óbito, pessoalmente ou por correspondência, protocola os documentos e envia à Secretaria da SSIP/4ªRM - Sect SSIP/4ªRM;
9.3. a Sect SSIP/4ªRM (antigo órgão pagador) , após receber comunicação, atualiza o banco de dados da SSIP/4ªRM (registro do óbito, no caso) , solicita a suspensão do pagamento do benefício e publica em Aditamento ao Boletim Regional, a fim de que a Subseção de Pagamento (SSP-SSIP/4ª RM) efetue a exclusão da pensionista do sistema de pagamento do Exército e a Carteira de Ajustes de Contas - 55IP/4ª RM faça os cálculos referentes ao ajuste de contas e realize as providências decorrentes junto à Instituição Financeira e ao Centro de Pagamento do Exército (CPEx) . Paralelamente à ordem de suspensão do pagamento, é feita nota para Aditamento da SSIP/4ªRM ao Boletim Regional pela equipe Carteira de Ajuste de Contas, para publicação da comunicação do óbito;
9.4. a partir da publicação do Aditamento no Boletim Regional (Adt Bol Reg) é que são providenciados: as efetivas suspensões no sistema de pagamento (Equipe da Subseção de Pagamento - Eqp SSP - SSIP/4ªRM) e início do processo de ajuste de contas (Eqp Carteira de Ajuste de Contas - SSIP/4ªRM) ; 
9.5. a Carteira de Ajuste de Contas da SSIP/4ªRM se incumbe de fazer os cálculos direito/benefícios de pensões e remunerações de inativos e pensionistas e, a partir do conhecimento formal do óbito, providencia as documentações necessárias para a suspensão dos pagamentos e ressarcimento/reversão dos valores devidos, inclusive a nota para publicação em Aditamento ao Boletim Regional, e comunicação às instituições financeiras e entidades consignatárias do falecimento do militar para bloqueio das contas;
9.6. na Subseção de Pagamento da Seção do Serviço de Inativos e Pensionistas - SSP-SSIP/4ªRM, são tomadas as providências com relação aos pagamentos, implantação de benefícios ou descontos e exclusões que são executadas a partir do conhecimento de ordem publicada em Aditamento no Boletim Regional;
9.7. o Banco de Dados da SSIP/4ªRM é sistema interno onde são registradas as informações dos militares inativos e pensionistas que é atualizado à medida que as informações são fornecidas ou chegam à SSIP/4ªRM e pode ser atualizado por todos os militares; e 
9.8. o recadastramento anual é efetuado com base no relatório mensal dos militares inativos e pensionistas que precisam comparecer para 'prova de vida' do mês, gerado por esse sistema, e à medida que os inativos e pensionistas comparecem vão sendo lançados e atualizados no sistema. No final do mês, é emitido novo relatório, que é enviado à Secretaria para providências legais, indicando aqueles que não compareceram.
10. Sobre o caso concreto, tecemos os seguintes comentários:
10.1. a correspondência contendo a comunicação do óbito não foi entregue à equipe de atendimento, presencialmente como na maioria das vezes é feito, sendo recebida diretamente na Secretaria SSIP/4ª RM, pelo Cap. R1 Carneiro, que atualizou o sistema de banco de dados e despachou para o Chefe da Carteira de Ajuste de contas, Subtenente Oliveira, com ordem de emitir a nota de Aditamento para suspensão dos benefícios, seguindo o previsto na legislação vigente;
10.2. vale ressaltar ser estranho que no momento do ajuste do banco de dados nem o Cap. R1 Carneiro nem o Subtenente Oliveira observaram que o nome da certidão de óbito não só estava diferente daquele registrado no Sistema de Pagamento do Exército, como divergia daqueles registrados no expediente enviado pelo procurador dos herdeiros da pensionista, na Cédula de Identidade da Secretária de Segurança Pública do Estado de Minas Gerais e ainda uma terceira alteração registrada na Carteira de Identidade do Exército Brasileiro;
10.3. diante de tais discrepâncias era de se esperar que o militar estivesse mais alerta para o fato de a documentação apresentada para comunicar o óbito da pensionista registrava quatro nomes diferentes utilizados antes de seu falecimento e que tais divergências poderiam vir a causar problemas de consulta ao sistema de registro e de cruzamentos de dados nos levantamentos de verificação, como de fato ocorreu, ao ponto de provocar uma verificação mais aprofundada, a realização de diligência para maiores esclarecimentos, o contato com a família ou o relato do fato aos superiores e aos demais setores envolvidos e registro no próprio processo  (peça 2) [:]
a) Certidão de Óbito - Maria da Conceição Rocha Mendes Costas, nome que foi registrado no SISOB (p. 63) ;
b) Ficha de Pagamento do Exército e Carta apresentada pelo procurador dos herdeiros da falecida e Protocolo - Usuário: tencarneiro - Maria da Conceição Mendes de Macedo (p. 58-60, 64 e 66) ;
c) Identidade da SSP/MG e CPF- Maria da Conceição Mendes Macedo (p. 65) ; e
d) Identidade do Exército Brasileiro - Maria da Conceição Rocha Mendes (p. 65) .
10.4. Assim, quando do cruzamento de dados do SISOB, apreciados pelo Centro de Pagamento do Exército (CPEx) , para distribuição às respectivas regiões militares, não foi identificado o falecimento da pensionista, indicando fragilidade do sistema que, aparentemente, se utilizou somente do nome dos militares para gerar os cruzamentos, deixando de aplicar outros parâmetros mais confiáveis como CPF ou Registro de Identidade (peça 8, p. 3) ;
10.5. a carteira de ajuste de contas encaminhou Ofício 256-OP/SSIP/Esc Ap Rg, datado de 30/11/2015, à Caixa para bloqueio do saldo e reversão dos valores, utilizando modelo aplicado desde 2008, porém a nota em Aditamento ao Boletim Regional, ordenando o cancelamento da pensão, não foi gerada nem publicada fazendo com que a Subseção de Pagamento não tomasse conhecimento do óbito para proceder à suspenção dos pagamentos; e
10.6. observa-se que no ofício enviado à instituição financeira (peça 8, p. 8-9) foi solicitado o bloqueio de um valor específico (R$ 14.916,31) , deixando de mencionar solicitação para o bloqueio de qualquer movimentação, contudo o mencionado oficio deixou claro que a solicitação era devida [ao] falecimento da [Sra.] Maria da Conceição Mendes de Macedo, tendo sido encaminhada cópia da certidão de óbito para confirmar o fato (peça 8, p. 10) e mesmo assim a instituição bancária não agiu para bloquear a movimentação bancária da falecida, sendo razoável se esperar atitude diversa do banco, que na verdade permitiu a que a conta bancária da falecida continuasse sendo movimentada normalmente, por mais de um ano após seu óbito, fazendo surgir necessidade de também realizar diligência à Caixa para informar se houve procedimento interno para apurar o fato, encaminhando, em caso positivo, cópia a este Tribunal e, em caso negativo, informar as rotinas do Banco, à época, quando comunicado do falecimento de pensionista e o (s) então responsável (is) pela (s) rotina (s) , incluindo nome, CPF e endereço de cada um.
11. Com relação ao quesito da diligência que solicita a indicação dos responsáveis pelos setores: pagador, de recadastramento anual, bem como de outros militares que poderiam estar envolvidos no cancelamento intempestivo da pensão da Sra. Maria da Conceição Rocha Mendes Costa, foram listados os seguintes responsáveis, considerando a data de resposta à diligência:  
11.1.	Equipe de Atendimento: 
 Cap R1 Claudinê Tadeu de Oliveira (CPF XXX.098.006-XX) - Chefe da Equipe de Atendimento da SSIP/4ª RM de 2012 até abril/2019. 
11.2. Secretaria (antigo Órgão Pagador) : 
 Cap R1 Luis Antônio Ferreira Carneiro (CPF XXX.176.776-XX) - Chefe de 2012 a janeiro/2016; 
Cap Osmar Meira da Silva (CPF XXX.504.767-XX) - Chefe de janeiro/2016 até abril/2017. 
11.3. Subseção de Pagamento: 
Cap Rejane Silva Oliveira (CPF XXX.648.496-XX) - Chefe de dezembro/2014 até abril/2019. 
11.4. Carteira de Ajuste de Contas: 
Subtenente Gilberto de Oliveira Júnior (CPF XXX.462.366-XX) - Chefe de janeiro/2014 a junho/2016; e
3º Sgt Ariane Cristina Almeida da Silva (CPF: XXX.131.396-XX) - Auxiliar da Carteira de Ajuste de Contas - SSIP/4ª RM, de maio/2015 até abril/2019.
12. Quanto ao saldo bloqueado na Conta Corrente e sua destinação, foi confirmado o mesmo valor já identificado anteriormente, ou seja, R$ 6.560,88, em 7/12/2015, e R$ 21.042,02, em 3/3/2017, e informado que o ressarcimento em favor do órgão só poderia ser realizado mediante apresentação de alvará judicial. Não há informações nos autos sobre a existência de procedimento iniciado para conseguir tal reversão, sendo necessária diligência para esclarecer o assunto. 
13. Também não houve qualquer ressarcimento realizado pelo Sr. João Bosco de Almeida, viúvo da pensionista militar falecida, até a data de atendimento da diligência (abril/2019) , sendo informado que foi providenciado ajuizamento de Execução de Título Extrajudicial em desfavor [dele] (Processo 1007174-94.2018.4.01.3800) em tramitação na 7ª Vara Federal da Seção Judiciária de Minas Gerais.
14. Consulta ao sítio da Justiça Federal-TRF1 revela que o mencionado processo tramita na 24ª Vara de Belo Horizonte - TRF 1ª Região e, por despacho do Exmo. Juiz Federal Substituto, Giovanny Morgan, datado de 9/4/2019, foi citado o Sr. João Bosco e intimado para indicação dos bens sujeitos à penhora. A última movimentação, datada de 14/8/2019, registra que o processo se encontra concluso para decisão (peça 9) , sendo necessária a realização de diligência para maiores informações sobre a conclusão do processo ou penhora de bens.  
15. Quanto ao andamento do Inquérito Policial Militar, foi esclarecido que o Ministério Público Militar solicitou diligências e que não havia pronunciamento definitivo da Justiça Militar. Contudo, tais informações se referem a data de 22/4/2019, momento da consulta ao sistema de movimentação processual (peça 8, p 27) , e, já decorridos cerca de sete meses, não se tem atualização dessa situação.'
No entanto, o dirigente da Secex-TCE/D5 discordou do encaminhamento proposto, ponderando que (peça 11) :
'6. Com as devidas vênias por divergir da proposta consignada na instrução antecedente, entendo que os elementos constantes nos autos permitem concluir, desde já, pela presença de boa-fé na atuação dos agentes da instituição militar e da instituição financeira e que, portanto, apenas o Sr. João Bosco deve ser citado pelo débito em questão.  
7. Realmente, conforme citação do item 4, acima, houve falha no âmbito da instituição militar, quando não se emitiu e publicou a nota de aditamento para suspensão dos benefícios da pensionista, como determina a regulamentação então vigente. Contudo, o falecimento da pensionista foi lançado no sistema da instituição militar e também foi comunicado à instituição financeira, com a solicitação a esta de bloqueio e reversão do saldo presente na conta bancária, o que indica que as falhas ocorridas no âmbito do Exército resultaram de esquecimento e/ou do excesso de atribuições justificado no Ofício 59 da 4ª Região Militar do Exército (peça 8) . A própria divergência no nome da pensionista, apontada na instrução, pode ter contribuído para a falha dos agentes militares.
8. A instituição financeira, por sua vez, embora não tenha adotado medidas que impedissem os saques ilegais, atendeu à solicitação feita pelo Exército e efetuou o bloqueio e reversão do saldo referido, o que denota a boa-fé também dos agentes bancários. 
9. Desse modo, entendo desnecessárias as diligências propostas, seja em razão do afastamento da responsabilidade dos agentes militares e bancários e/ou porque, uma vez citado, o Sr. João Bosco, caso o tenha feito, certamente apresentará provas da eventual quitação do débito, cabendo salientar, nesse sentido, que, nos termos do art. 93 do Decreto-Lei 200/1967, compete ao responsável, e não ao Tribunal, carrear aos autos os elementos de provas a favor de sua defesa. 
10. Assim, entendo que deve ser promovida de imediato a citação do Sr. João Bosco, pelo valor original informado no item 2 acima.'
Por fim, registrou que foram atendidos os pressupostos de procedibilidade da presente TCE, haja vista que não houve o transcurso de mais de dez anos desde o fato gerador sem que tenha havido a notificação do responsável pela autoridade administrativa federal competente (art. 6º, inciso II, c/c art. 19 da IN/TCU 71/2012, modificada pela IN/TCU 76/2016) e que o valor do débito atualizado (sem juros) até 1/1/2017 é superior a R$ 100.000,00, na forma estabelecida nos arts. 6º, inciso I, e 19 da IN/TCU 71/2012, modificada pela IN/TCU 76/2016, estando este processo devidamente constituído e em condição de ser instruído. Por conseguinte, foi proposta a citação imediata do Sr. João Bosco de Almeida Costa pela irregularidade, conduta e dívida a seguir identificadas e de acordo com a matriz de responsabilização constante do Anexo I do despacho do Dirigente da Secex-TCE/D5 (peça 11, p. 5) :
Irregularidade: prejuízo ao erário decorrente de pagamentos indevidos de pensão militar após o óbito da pensionista Sra. Maria da Conceição Rocha Mendes Costa (CPF XXX.272.866-XX) , realizados entre outubro de 2015 e fevereiro de 2017. 
Dispositivos violados: Constituição Federal, arts. 37, caput, e 71, inciso II; art. 93 do Decreto-lei 200, de 25 de fevereiro de 1967; arts. 876, 884 e 927 da Lei 10.406, de 10/1/2002. 
Evidências: demonstrativo financeiro (peça 3, p. 154) ; termo de inquirição de testemunha (peça 3, p. 16) ; relatório militar (peça 3, p. 44) ; fichas financeiras (peça 3, p. 64-69) .  
Conduta: sacar os recursos da conta específica da Sra. Maria da Conceição Rocha Mendes Costa (CPF XXX.272.866-XX) , depositados a título de pensão, após o falecimento da pensionista militar ocorrido em 20/10/2015 (peça 3, p. 159) . 
Nexo de Causalidade: ao efetuar os saques na conta da pensionista, o responsável se beneficiou do prejuízo suportado pelo Erário.
Valor débito atualizado até 8/1/2020: R$ 194.287,06 (peça 14, p. 3) .
Em despacho datado de 17/12/2019 (peça 12) , o Secretário Substituto da Secex-TCE concordou com a proposta e autorizou, com base na delegação de competência do Ministro Relator Marcos Bemquerer, a citação, nos termos do art. 1º, inciso VIII, da Portaria-GAB-MIN-MBC 1, de 14/7/2014. Dando prosseguimento ao processo foi expedido Ofício 255/2020-TCU/Seproc, datado de 8/1/2020 (peça 14) .
EXAME TÉCNICO
Apesar de o Sr. João Bosco ter tomado ciência do ofício que lhe foi remetido, conforme atesta o aviso de recebimento (peça 15) , não atendeu a citação, nem se manifestou quanto as irregularidades verificadas. 
13.1. A validade da citação não depende de que o aviso de recebimento seja assinado pelo próprio destinatário da comunicação, dispensando-se a entrega do AR em 'mãos próprias', sendo suficiente que a correspondência seja entregue no endereço correto do destinatário. 
13.2. No caso em exame, verifica-se que, embora o AR tenha sido assinado por outra pessoa que não o responsável, a citação foi entregue em seu endereço correto, resultante das pesquisas nos Sistemas Corporativos do TCU (peça 13) que corresponde ao registrado no Cadastro de Pessoas Físicas da Receita Federal (peça 17) . 
13.3. Assim, de acordo com consolidada jurisprudência deste Tribunal, a exemplo das deliberações abaixo parcialmente transcritas, confirma-se a validade de sua citação.
'São válidas as comunicações processuais entregues, mediante carta registrada, no endereço correto do responsável, não havendo necessidade de que o recebimento seja feito por ele próprio.' (Acórdão 3648/2013-TCU-Segunda Câmara, Relator Ministro José Jorge) 
'É prescindível a entrega pessoal das comunicações pelo TCU, razão pela qual não há necessidade de que o aviso de recebimento seja assinado pelo próprio destinatário. Entregandose a correspondência no endereço correto do destinatário, presume-se o recebimento da citação.' (Acórdão 1019/2008-TCU-Plenário, Relator Ministro Benjamin Zymler) 
'As comunicações do TCU, inclusive as citações, deverão ser realizadas mediante Aviso de Recebimento - AR, via Empresa Brasileira de Correios e Telégrafos, bastando para sua validade que se demonstre que a correspondência foi entregue no endereço correto.' (Acórdão 1526/2007-TCU-Plenário, Relator Ministro Aroldo Cedraz) 
Transcorrido o prazo regimental fixado e mantendo-se inerte o aludido responsável, impõe-se que seja considerado revel, dando-se prosseguimento ao processo, com fulcro no art. 12, § 3º, da Lei 8.443/1992.
A despeito da caracterização da revelia do responsável, devem ser considerados, no entanto, eventuais elementos já constantes dos autos, os quais poderiam, em tese, conceder-lhes um juízo favorável.
Deve-se observar que, nos processos do TCU, a revelia não implica a presunção de que sejam verdadeiras todas as imputações levantadas contra os responsáveis, diferentemente do que ocorre no processo civil, em que o não comparecimento do réu aos autos leva à presunção da verdade dos fatos narrados pelo autor.
Assim, independentemente da revelia, a avaliação da responsabilidade do agente nos processos desta Corte não prescinde dos elementos existentes nos autos ou para ele carreados, uma vez que são regidos pelo princípio da verdade material (Acórdão 163/2015-TCU-Segunda Câmara - Rel. Min. André de Carvalho; 2.685/2015 - TCU - 2ª Câmara - Rel. Min. Raimundo Carreiro; 2.801/2015 - TCU - 1ª Câmara - Rel. Min. Walton Alencar Rodrigues; 4.340/2015 - TCU - 1ª Câmara - Rel. Min. Weder de Oliveira; e 5.537/2015 - TCU - 1ª Câmara - Rel. Min. Weder de Oliveira) .
Na situação que se apresenta, considerando o princípio da verdade real que rege este Tribunal, verificou-se em manifestações produzidas pelo responsável na fase interna desta TCE se há algum argumento que possa ser aproveitado em seu favor. Porém, conforme já comentado na instrução precedente (peça 10) e no pronunciamento da subunidade (peça 11) , a irregularidade foi devidamente caracterizada, inclusive com confissão do Sr. João Bosco de Almeida Costa assumindo sua responsabilidade e conduta irregular no termo de inquirição de Testemunha (peça 2, p. 175) e no Termo de Confissão de Dívida (peça 2, p. 33) , comprometendo[-se] a saldar o débito, porém não o fez.
Em se tratando de processo em que a parte interessada não se manifestou acerca da irregularidade imputada, não há elementos para que se possa efetivamente aferir e reconhecer a ocorrência de boa-fé na conduta do responsável, podendo este Tribunal, desde logo, proferir o julgamento de mérito pela irregularidade de suas contas, conforme os termos dos §§ 2º e 6º, do art. 202 do Regimento Interno do TCU (Acórdão 2064/2011-TCU-Primeira Câmara - Rel. Min. Ubiratan Aguiar;  6.182/2011-TCU - 1ª Câmara - Rel. Min. Weder de Oliveira, 4.072/2010-TCU-1ª Câmara - Rel. Min. Valmir Campelo; 1.189/2009-TCU- 1ª Câmara - Rel. Min. Marcos Bemquerer; 731/2008-TCU-Plenário; Rel. Min. Aroldo Cedraz) .
PRESCRIÇÃO DA PRETENSÃO PUNITIVA
Vale ressaltar que a pretensão punitiva do TCU, conforme Acórdão 1441/2016-TCU-Plenário (Relator, Min. Benjamin Zymler, Redator Min. Walton Alencar Rodrigues) que uniformizou a jurisprudência acerca dessa questão, subordina-se ao prazo geral de prescrição indicado no art. 205 do Código Civil, que é de dez anos, contado da data de ocorrência da irregularidade sancionada, nos termos do art. 189 do Código Civil, sendo este prazo interrompido pelo ato que ordenar a citação, a audiência ou a oitiva dos responsáveis.
No tocante à prescrição punitiva, temos que, conforme o Acórdão 1441/2016-TCU-Plenário, o qual uniformizou a jurisprudência acerca dessa questão, a prescrição se subordina ao prazo decenal geral indicado no art. 205 do Código Civil, contado da data de ocorrência da irregularidade sancionada, nos termos do art. 189 daquele diploma, sendo este prazo interrompido pelo ato que ordenar a citação, a audiência ou a oitiva do responsável.
No caso em exame, não ocorreu a prescrição da pretensão punitiva, [uma vez] que os fatos datam de 2015 a 2017 e a autorização da citação do responsável ocorreu em 17/12/2019 (peça 12) . 
Tampouco há registro de óbito do Sr. João Bosco de Almeida Costa, em consulta ao sistema de cadastro de pessoas físicas da Receita Federal, que pudesse inviabilizar a aplicação da multa prevista no art. 57 da Lei 8.443/1992 (peça 17) .
INFORMAÇÕES ADICIONAIS
Informa-se que não foram encontrados [outros] débitos imputáveis ao responsável em processos [tramitando neste] Tribunal.
CONCLUSÃO
Em face das análises promovidas nesta instrução, confirma-se a ocorrência de conduta irregular praticada pelo Sr. João Bosco de Almeida Costa, caracterizada por: saques de recursos da conta corrente da Sra. Maria da Conceição Rocha Mendes Costa, depositados a título de pensão, após o falecimento [desta], ocorrido em 20/10/2015, que resultaram em dano aos Cofres Públicos e a sua responsabilidade de recompor o Tesouro Nacional.
Confirma-se, também, que o responsável foi validamente citado e teve conhecimento dos fatos e do débito que lhe foi atribuído e não apresentou suas alegações e defesa ou quaisquer documentos que permitissem elidir as irregularidades.
Assim, considerando a revelia do Sr. João Bosco de Almeida Costa e a inexistência de elementos que permitam concluir pela ocorrência de boa-fé ou de outros excludentes de culpabilidade em sua conduta, impõe-se que seja considerado revel, dando-se prosseguimento ao processo, de acordo com o art. 12, § 3º, da Lei 8.443/1992, e que suas contas sejam julgadas irregulares, condenando-o em débito, com a aplicação da multa prevista no art. 57 da Lei 8.443/1992."
3.	Com tais considerações, a proposta de mérito da unidade especializada, uníssona, foi redigida nos seguintes termos (peças 19, pp. 8/9, 20 e 21) :
"I) considerar revel o Sr. João Bosco de Almeida Costa, para todos os efeitos, com fulcro no art. 12, § 3º, da Lei 8.443/1992;
II) julgar irregulares as contas do Sr. João Bosco de Almeida Costa, com fundamento nos arts. 1º, inciso I, 16, inciso III, alínea d, da Lei 8.443/1992 c/c os arts. 19 e 23, inciso III, da mesma Lei, e com arts. 1º, inciso I, 209, inciso III, e condená-lo ao pagamento das quantias a seguir discriminadas, com a fixação do prazo de quinze dias, a contar da notificação, para comprovar, perante o Tribunal (art. 214, inciso III, alínea a, do Regimento Interno) , o recolhimento da dívida aos cofres do Tesouro Nacional, atualizada monetariamente e acrescida dos juros de mora, calculados a partir das datas discriminadas até a data do recolhimento, na forma prevista na legislação em vigor:
	Valor (R$) 
	Data

	1.868,35
	03/11/2015

	10.794,87
	02/12/2015

	9.251,10
	05/01/2016

	9.250,92
	02/02/2016

	9.250,92
	02/03/2016

	9.250,92
	04/04/2016

	9.250,92
	03/05/2016

	9.250,92
	02/06/2016

	15.638,89
	04/07/2016

	9.250,72
	02/08/2016

	9.726,29
	02/09/2016

	10.674,39
	04/10/2016

	10.665,72
	03/11/2016

	15.443,13
	02/12/2016

	10.665,70
	03/01/2017

	11.239,01
	02/02/2017

	11.239,01
	02/03/2017

	Valor atualizado até 8/1/2020: R$ 197.413,85 (peça 18) .
II) aplicar a multa prevista no art. 57 da Lei 8.443/1992 ao Sr. João Bosco de Almeida Costa, fixandolhe o prazo de quinze dias, a contar da notificação, para que comprove, perante o Tribunal (art. 214, inciso III, alínea a, do Regimento Interno do TCU) , o recolhimento da dívida ao Tesouro Nacional, atualizada monetariamente desde a data do acórdão até a data do efetivo recolhimento, se for pago após o vencimento, nos termos da legislação em vigor;
III) autorizar, desde logo, nos termos do art. 28, inciso II, da Lei 8.443/1992, a cobrança judicial da dívida, caso não atendida a notificação; e
IV) autorizar, desde logo, com fundamento no art. 26 da Lei 8.443/1992 c/c o art. 217 do RI/TCU, caso seja do interesse do responsável, o parcelamento da dívida em até 36 (trinta e seis) parcelas, incidindo sobre cada uma, corrigida monetariamente, os juros de mora devidos, sem prejuízo de alertá-lo de que, caso opte por essa forma de pagamento, a falta de comprovação do recolhimento de qualquer parcela implicará o vencimento antecipado do saldo devedor, nos termos do art. 26, parágrafo único, da Lei 8.443/1992 c/c o art. 217, § 2º, do Regimento Interno do TCU;
V) encaminhar cópia da deliberação ao Procurador-Chefe da Procuradoria da República no Estado de Minas Gerais, nos termos do § 3º do art. 16 da Lei 8.443/1992 c/c o § 7º do art. 209 do Regimento Interno do TCU, para adoção das medidas cabíveis; e comunicar-lhe que o relatório e o voto que a fundamentarem podem ser acessados por meio do endereço eletrônico www.tcu.gov.br/acordaos."	
4.	O Ministério Público especializado, em parecer da lavra do Procurador Júlio Marcelo de Oliveira, anui ao encaminhamento alvitrado pela unidade técnica (peça 22) .
		É o Relatório.

não há.

Procurador Júlio Marcelo de Oliveira.

TOMADA DE CONTAS ESPECIAL. COMANDO DA 4ª REGIÃO MILITAR DO EXÉRCITO BRASILEIRO. SAQUES DE PENSÃO MILITAR POR PARTE DO ATUAL MARIDO APÓS O FALECIMENTO DA BENEFICIÁRIA. CITAÇÃO. REVELIA. CONTAS IRREGULARES. DÉBITO. MULTA.

TOMADA DE CONTAS ESPECIAL (TCE)

Secretaria de Controle Externo de Tomada de Contas Especial - Secex/TCE.

Em exame a Tomada de Contas Especial instaurada pelo Comando da 4ª Região Militar do Exército Brasileiro em desfavor do Sr. João Bosco de Almeida Costa, viúvo da pensionista militar, Sra. Maria da Conceição Mendes Macedo, em razão da realização de saques do benefício pensional de sua esposa após o passamento desta.
2. 	O relatório do tomador de contas apontou dano ao erário de R$ 172.711,78, de responsabilidade do Sr. João Bosco de Almeida Costa (peça 3, pp. 104/113 e 114/126) . 
3.	No âmbito deste Tribunal, a Auditora Federal de Controle Externo - AUFC da Secretaria de Controle Externo de Tomada de Contas Especial - Secex/TCE propôs, com endosso do corpo dirigente daquela unidade especializada, a realização de diligência saneadora junto ao Exército Brasileiro - EB com vistas a verificar a possível inclusão de novos responsáveis no polo passivo desta TCE (peças 4, pp. 3/4, 5 e 6) . 
4.	Carreadas aos autos a documentação do EB (peça 8) , foi lançada a instrução da peça 10, por meio da qual, em síntese, a Auditora Federal de Controle Externo - AUFC encarregada do feito propôs a realização de diligência junto à Caixa Econômica Federal - CAIXA (agente pagador dos benefícios sacados irregularmente) , haja a vista a possibilidade da inclusão de agentes daquela entidade na responsabilização pelo dano ora em discussão.
5.	O Diretor-Técnico discordou da medida saneadora proposta e, com endosso do titular da Secex/TCE, sugeriu a realização da citação do Sr. João Bosco de Almeida Costa pelo dano apurado (peças 11/12 e 14/15) .
6.	Transcorrido in albis o prazo para a apresentação das alegações de defesa, a Secex/TCE propõe, em síntese: a) considerar revel o Sr. João Bosco de Almeida Costa, nos termos do art. 12, § 3º, da Lei 8.443/1992; b) julgar irregulares suas contas; c) imputar-lhe o débito apurado neste processo, sem prejuízo de aplicar-lhe a multa prevista no art. 57 da indigitada Lei; e d) remeter cópia do Acórdão que sobrevier ao Ministério Público da União.
7.	Inicio o exame deste processo frisando que não são necessárias maiores digressões acerca da possível responsabilização de agentes do Exército Brasileiro e da CAIXA, à medida em que, por meio de parecer do Diretor-Técnico, foi apontado pela Secex/TCE que o débito em foco deve ser ressarcido, de forma exclusiva, pelo Sr. João Bosco de Almeida Costa.
8.	A uma, porque como delineado pelo AUFC, não se vislumbra, pelo menos à vista dos elementos contidos nestes autos, dolo ou erro grosseiro por parte dos militares envolvidos no tratamento da questão atinente ao falecimento da esposa do responsável.
9.	Como ficou assente, em que pese ter havido lapso da Organização Militar em não emitir Nota de Aditamento para suspensão dos benefícios da falecida, como previsto em regulamentação interna então vigente, houve lançamento em sistema informatizado da unidade do passamento da Sra. Maria da Conceição Mendes Macedo, bem como solicitação à CAIXA de bloqueio e reversão do que já havia sido sacado de forma irregular. 
10.	Como bem apontado pelo Diretor-Técnico, o Comando da 4ª Região Militar não requereu de forma expressa à CAIXA o estorvo de valores que futuramente fossem depositados na conta da beneficiária falecida, mas, sim, o bloqueio e a reversão da quantia de R$ 14.916,31 (peça 8, pp. 8/9) , medida efetivamente adotada pela entidade bancária.
11.	Assim, também não vislumbro erro grosseiro ou dolo dos agentes da CAIXA no tratamento da questão em foco, originadora do débito em discussão.
12.	Decerto, melhor teria agido o Comando da 4ª Região Militar se tivesse requisitado, expressamente, a suspensão de toda movimentação na conta da Sra. Maria da Conceição Mendes Macedo. Todavia, tal fato, per se, é insuficiente para atrair os gestores do Exército para o polo passivo desta TCE.
13.	Para concluir tal tópico, menciono que é remansosa a jurisprudência desta Core no sentido de que a solidariedade passiva é benefício do credor, ou seja, da União Federal. Precedentes (Jurisprudência Selecionada) :
Acórdão 2334/2020-TCU-Primeira Câmara (Relator Ministro Benjamin Zymler) e Acórdão 425/2019-TCU-Plenário 
"A ausência de citação de outros responsáveis solidários pelo dano ao erário não obsta o andamento regular do processo de tomada de contas especial, tendo em vista que o instituto da solidariedade passiva constitui benefício exclusivo do credor."
Acórdão 3320/2015-TCU-Plenário (Relator Ministro José Múcio Monteiro) 
"A ausência de um possível responsável solidário no polo passivo não obriga o retorno dos autos para nova citação dos responsáveis, uma vez que o instituto da solidariedade passiva é benefício conferido pelo legislador ordinário ao credor, que pode exigir de um ou de alguns dos devedores, parcial ou totalmente, o pagamento da integralidade da dívida, bem como renunciar à solidariedade em favor de um, de alguns ou de todos os devedores, sem prejuízo do direito do devedor que satisfaz a dívida por inteiro de exigir de cada um dos codevedores a sua quota."
Acórdão 1337/2017-TCU-Plenário (Relatora Ministra Ana Arraes) 
"Não há necessidade de chamamento, no processo de controle externo, de todos os corresponsáveis por débito perante o erário, uma vez que o instituto da solidariedade passiva é benefício conferido pelo legislador ordinário ao credor, que pode exigir de um ou de alguns dos devedores o pagamento da integralidade da dívida.
14.	O que os precedentes acima estão a evidenciar é que, ainda que haja possíveis responsáveis solidários no débito - situação não verificada neste processo, frise-se, pode o TCU exigir de apenas um deles o ressarcimento ao erário, não constituindo tal proceder irregularidade ou afronta a dispositivo legal.
15.	Fixada, portanto, a questão atinente à responsabilização do Sr. João Bosco de Almeida Costa, observo que ele, em sede de depoimento prestado em Inquérito Policial Militar - IPM no âmbito do Comando do Exército, chegou a afirmar que tinha conhecimento de que, com o falecimento de sua esposa, não teria mais direito de receber o benefício pensional de sua viúva.
16.	Desse modo, mesmo ciente de tal fato, o responsável continuou efetuando saques na conta de sua cônjuge falecida, o que demonstra dolo em sua conduta.  
17.	Tendo em vista que o responsável não respondeu ao chamamento deste Tribunal, optando pela revelia, deve o presente processo seguir seu curso, nos termos do art. 12, § 3º, da Lei 8.443/1992.
18.	Noutro giro, embora o Sr. João Bosco de Almeida Costa tenha feito menção expressa de ressarcir o prejuízo em foco, conforme Termo de Confissão de Dívida (peça 2, p. 33) , não levou a efeito tal providência. 
19.	Desse modo, cumpre julgar irregulares suas contas, imputando-se-lhe o débito ora em discussão, sem prejuízo de, diante da gravidade dos fatos narrados e de sua reprovável conduta, aplicar-lhe a penalidade pecuniária insculpida no art. 57 da Lei 8.443/1992, medida que pode ser adotada em função da não prescrição da pretensão punitiva, consoante apontado pela Secex/TCE.  
20.	Cabível, ainda, nos termos do § 7° do art. 209 do Regimento Interno/TCU, encaminhar cópia do Acórdão que sobrevier à Procuradoria da República no Estado de Minas Gerais, para a adoção das medidas de sua alçada.
	Ante o exposto, manifesto-me por que seja adotado o Acórdão que ora submeto a este Colegiado. 
	
T.C.U., Sala das Sessões, em 2 de junho de 2020.
MARCOS BEMQUERER COSTA
Relator